ACORDAO-COMPLETO-2567788

ACÓRDÃO 90/2023 ATA 2/2023 - PLENÁRIO

VISTOS, relatados e discutidos estes recursos de reconsideração, impetrados pelos Srs. Claodinardo Fragoso da Silva e Francisco Soares da Silva Filho, contra decisão prolatada por meio do Acórdão 1427/2021-TCU-Plenário, no âmbito de tomada de contas especial constituída para identificar os responsáveis e verificar eventual débito na execução do contrato celebrado entre a empresa Transamérica Construções e Serviços Ltda. e a Universidade Federal do Mato Grosso do Sul,
ACORDAM os Ministros do Tribunal de Contas da União, reunidos em sessão do Plenário, ante as razões expostas pelo relator, em:
9.1. conhecer dos recursos e, no mérito, negar provimento ao Sr. Francisco Soares da Silva Filho e dar provimento parcial ao Sr. Claodinardo Fragoso da Silva;
9.2. reduzir o valor da multa consignada no subitem 9.2 do Acórdão 1427/2021-TCU-Plenário para R$ 420.000,00 (quatrocentos e vinte mil reais) , em relação ao Sr. Claodinardo Fragoso da Silva;
9.3. dar ciência desta deliberação:
9.3.1. à Procuradoria da República no Estado do Mato Grosso do Sul, para as providências que entender cabíveis; e
9.3.2. à empresa Transamérica Construções e Serviços Ltda, à Universidade Federal do Mato Grosso do Sul e aos responsáveis, para ciência.

Recursos de reconsideração interpostos contra acórdão que julgou irregulares as contas dos recorrentes, condenou-os solidariamente ao pagamento de débito e aplicou-lhes multa, em razão de superfaturamento em contrato celebrado para manutenção de ar-condicionado na universidade.

Fundação Universidade Federal de Mato Grosso do Sul.

3. Interessados/Responsáveis/Recorrentes:
3.1. Interessado: DPF- Superintendência Regional/MS - MJ (00.394.494/0084-63).
3.2. Responsáveis: Claodinardo Fragoso da Silva (XXX.051.831-XX); Francisco Soares da Silva Filho (XXX.283.311-XX); Transamerica Construções e Serviços Ltda (07.417.370/0001-78).
3.3. Recorrentes: Francisco Soares da Silva Filho (XXX.283.311-XX); Claodinardo Fragoso da Silva (XXX.051.831-XX).

13.1. Ministros presentes: Bruno Dantas (Presidente), Benjamin Zymler (Relator), Aroldo Cedraz, Jorge Oliveira e Antonio Anastasia.
13.2. Ministros-Substitutos convocados: Marcos Bemquerer Costa e Weder de Oliveira.

BENJAMIN ZYMLER

Ministro Bruno Dantas.

Trata-se de recursos de reconsideração impetrados pelos Srs. Claodinardo Fragoso da Silva e Francisco Soares da Silva Filho contra o Acórdão 1427/2021-TCU-Plenário, da relatoria do Ministro Bruno Dantas, proferido nos seguintes termos:
"9.1. julgar irregulares, com fundamento nos arts. 1º, inciso I, 16, inciso III, alínea "c", 19, caput, e 23, inciso III, alínea "a", da Lei 8.443/1992 c/c os arts. 1º, inciso I, e 209, inciso III, do Regimento Interno do TCU, as contas de Claodinardo Fragoso da Silva, Francisco Soares da Silva Filho e da empresa Transamérica Construções e Serviços Ltda., condenando-os solidariamente ao pagamento da importância abaixo informada, com a fixação do prazo de quinze dias, a contar do recebimento das notificações, para comprovarem, perante o Tribunal (art. 23, inciso III, alínea "a", da Lei 8.443/1992, c/c o art. 214, inciso III, alínea "a", do Regimento Interno do TCU) , o recolhimento da dívida aos cofres da Universidade Federal de Mato Grosso do Sul, atualizada monetariamente e acrescida dos juros de mora, calculados a partir das datas indicadas até a data do recolhimento, na forma da legislação em vigor:
Valores em R$
	DATA DA OCORRÊNCIA 
	VALOR ORIGINAL
	DATA DA OCORRÊNCIA 
	VALOR ORIGINAL
	DATA DA OCORRÊNCIA 
	VALOR ORIGINAL

	28/12/2016
	3.198,56
	19/04/2016
	16.889,95
	06/05/2015
	4.584,40

	23/12/2016
	62.347,53
	19/04/2016
	9.124,54
	09/03/2015
	3.271,42

	21/12/2016
	1.317,76
	19/04/2016
	18.617,55
	09/03/2015
	7.984,08

	21/12/2016
	1.754,97
	19/04/2016
	21.834,19
	06/03/2015
	6.064,04

	29/11/2016
	67.111,07
	07/04/2016
	1.219,57
	06/03/2015
	66.779,84

	29/11/2016
	13.416,41
	07/04/2016
	1.795,45
	06/03/2015
	13.347,57

	25/11/2016
	7.258,26
	07/04/2016
	28.756,08
	18/02/2015
	3.055,73

	23/11/2016
	5.633,40
	16/01/2016
	5.681,84
	05/02/2015
	794,67

	16/11/2016
	4.450,70
	31/12/2015
	40.849,51
	05/02/2015
	2.053,05

	25/10/2016
	47.236,70
	31/12/2015
	113.033,64
	04/02/2015
	1.621,14

	25/10/2016
	8.741,39
	31/12/2015
	37.376,48
	04/02/2015
	10.377,98

	25/10/2016
	12.719,52
	31/12/2015
	160.112,08
	04/02/2015
	3.389,90

	25/10/2016
	15.498,72
	31/12/2015
	11.153,24
	07/01/2015
	97.769,97

	22/09/2016
	4.183,99
	31/12/2015
	47.127,66
	31/12/2014
	166.830,38

	21/09/2016
	21.110,16
	31/12/2015
	44.844,31
	31/12/2014
	7.930,02

	21/09/2016
	5.906,98
	31/12/2015
	26.383,21
	31/12/2014
	10.192,70

	21/09/2016
	34.009,47
	31/12/2015
	7.586,86
	12/12/2014
	1.399,72

	20/09/2016
	12.084,32
	31/12/2015
	2.509,94
	05/12/2014
	64.596,20

	20/09/2016
	9.647,32
	23/12/2015
	4.600,75
	04/12/2014
	8.114,46

	20/09/2016
	13.225,98
	22/12/2015
	6.397,15
	03/12/2014
	24.058,53

	20/09/2016
	969,49
	22/12/2015
	3.636,47
	03/12/2014
	5.575,36

	20/09/2016
	2.390,84
	21/12/2015
	31.757,32
	03/12/2014
	5.507,00

	20/09/2016
	2.169,74
	21/12/2015
	8.741,39
	03/12/2014
	25.646,81

	05/08/2016
	7.299,36
	21/12/2015
	13.807,75
	03/12/2014
	1.017,63

	05/08/2016
	6.598,18
	21/12/2015
	16.728,22
	03/12/2014
	5.150,31

	28/07/2016
	14.365,78
	21/12/2015
	10.007,34
	06/11/2014
	137.102,25

	28/07/2016
	59.122,85
	21/12/2015
	5.591,95
	06/11/2014
	8.703,38

	28/07/2016
	4.825,33
	29/10/2015
	24.531,30
	06/11/2014
	4.576,36

	25/07/2016
	3.844,97
	29/10/2015
	5.768,21
	06/11/2014
	8.142,18

	25/07/2016
	31.278,41
	07/10/2015
	36.048,29
	06/11/2014
	6.067,51

	18/07/2016
	4.878,30
	07/10/2015
	19.538,60
	05/11/2014
	6.156,83

	20/06/2016
	2.627,03
	07/10/2015
	8.546,09
	05/11/2014
	2.294,68

	17/06/2016
	68.092,30
	07/10/2015
	6.634,87
	06/10/2014
	131.490,76

	17/06/2016
	14.730,73
	05/08/2015
	10.082,50
	03/10/2014
	9.917,31

	16/06/2016
	4.492,64
	05/08/2015
	15.707,65
	02/10/2014
	12.671,98

	16/06/2016
	2.591,99
	14/07/2015
	26.017,81
	02/10/2014
	5.543,56

	06/06/2016
	62.641,34
	06/07/2015
	6.806,10
	02/10/2014
	15.199,69

	06/06/2016
	6.337,94
	03/07/2015
	4.487,49
	02/10/2014
	30.405,82

	06/06/2016
	10.906,10
	03/07/2015
	9.575,82
	08/09/2014
	5.276,74

	06/06/2016
	3.238,45
	03/07/2015
	4.605,94
	05/09/2014
	126.451,50

	06/06/2016
	2.279,14
	02/07/2015
	13.687,27
	07/08/2014
	33.119,54

	06/06/2016
	3.783,88
	02/07/2015
	26.252,17
	04/08/2014
	68.448,36

	06/06/2016
	4.962,90
	02/07/2015
	58.559,26
	04/08/2014
	4.671,39

	06/06/2016
	2.604,84
	02/07/2015
	3.867,39
	04/08/2014
	7.664,76

	06/06/2016
	6.918,24
	20/05/2015
	6.820,20
	21/07/2014
	3.137,45

	03/06/2016
	6.485,88
	20/05/2015
	25.829,83
	10/07/2014
	9.732,69

	03/06/2016
	3.993,24
	19/05/2015
	58.559,09
	03/07/2014
	10.689,47

	03/06/2016
	12.370,00
	19/05/2015
	20.664,08
	02/07/2014
	7.763,97

	03/06/2016
	52.435,96
	19/05/2015
	3.842,71
	02/07/2014
	6.542,10

	03/06/2016
	10.159,26
	06/05/2015
	13.618,39
	02/07/2014
	67.237,46

	26/04/2016
	3.567,65
				
9.2.¿com fundamento no art. 57 da Lei 8.443/1992, aplicar a Claodinardo Fragoso da Silva, Francisco Soares da Silva Filho e à empresa Transamérica Construções e Serviços Ltda., individualmente, multa no valor de R$ 450.000,00¿ (quatrocentos e cinquenta mil) , atualizada monetariamente desde a data do presente acórdão até a do efetivo recolhimento, se for pago após o vencimento, na forma da legislação vigente, fixando o prazo de 15 (quinze)  dias, a contar do recebimento da notificação, para que seja comprovado, perante este Tribunal, o recolhimento da quantia ao Tesouro Nacional, nos termos do art. 23, inciso III, alínea "a", da referida Lei, c/c o art. 214, inciso III, alínea "a", do Regimento Interno do TCU; 
9.3. com fundamento no art. 26 da Lei 8.443/1992, autorizar, se requerido, o pagamento da importância devida em até 36 (trinta e seis) parcelas mensais e consecutivas, fixando o prazo de 15 (quinze) dias, a contar do recebimento da notificação, para que seja comprovado, perante este Tribunal, o recolhimento da primeira parcela, e de 30 (trinta)  dias, a contar da parcela anterior, para que seja comprovado o recolhimento das demais parcelas, devendo incidir sobre cada valor mensal os devidos acréscimos legais, na forma prevista na legislação vigente, além de alertar que a falta de comprovação do recolhimento de qualquer parcela importará no vencimento antecipado do saldo devedor, nos termos do art. 217 do Regimento Interno do TCU; 
9.4. com fundamento no art. 28 da Lei 8.443/1992, autorizar, desde logo, a cobrança judicial das dívidas, caso não atendida a notificação; 
9.5. com fundamento no art. 16, § 3º, da Lei 8.443/1992, c/c art. 209, § 7º, do Regimento Interno do TCU, remeter cópia deste acórdão à Procuradoria da República no Mato Grosso do Sul, para adoção das medidas que entender cabíveis; 
9.6. dar ciência deste acórdão aos responsáveis e à Universidade Federal do Mato Grosso do Sul." 
Transcrevo, com os ajustes de forma necessários, a instrução elaborada no âmbito da Serur, devidamente corroborada pelo corpo diretivo da unidade e pelo MP/TCU (peças 236 a 239) :
"HISTÓRICO 
2. 	Trata-se de Tomada de Contas Especial (TCE) instaurada por força do item 9.12 do Acórdão 594/2017-TCU-Plenário, com o intuito de identificar os responsáveis e verificar eventual débito na execução do contrato celebrado entre a empresa Transamérica Construções e Serviços Ltda. e a Universidade Federal do Mato Grosso do Sul (peça 98) .
3.	O aduzido contrato - consistente na prestação de serviços de manutenção preventiva e corretiva e na instalação de ar-condicionado e de todos os equipamentos que compõem o sistema de climatização de ambientes, bem como na manutenção corretiva de refrigeradores, com assistência técnica, incluindo materiais de consumo -, decorreu do Pregão Eletrônico 36/2013, no qual foi constatada a ocorrência de fraude, conforme concluiu-se na representação TC Processo 010.373/2013-6, onde os responsáveis foram punidos pelos atos irregulares. 
4.	De acordo com o que se apurou, houve um encadeamento de atos que evidenciaram o direcionamento da licitação em favor da empresa nominada, com assinatura de contrato superfaturado, o que foi descrito no voto que embasou a sobredita decisão:
"10.	 Diante da confirmação de tais ocorrências, comprovando o direcionamento da licitação para a empresa Transamérica Construções e Serviços Ltda., não vejo como concluir que essa não tenha participado no cometimento das irregularidades.
 (...) 
12.	 A estreita ligação entre a representante da empresa Transamérica e o servidor lotado no departamento de manutenção da UFMS, no qual foi elaborado o termo de referência e realizada a pesquisa de preços viciada, somada aos acontecimentos desse certame, deixam claro que a empresa se utilizou de influência indevida para vencer, fraudando a licitação.
 (...) 
14.	 Analisando o conjunto probatório, verifico que houve um encadeamento de atos cujo objetivo era favorecer a contratação da Transamérica Construções e Serviços Ltda. e a assinatura de um contrato provavelmente superfaturado. 
15. Inicialmente, a pesquisa de preços realizada pelo departamento de manutenção foi eivada de vícios. Ela se baseou em três orçamentos que não continham data e assinatura dos responsáveis por sua elaboração, nem carimbo das supostas empresas, o que comprometia a veracidade e autenticidade das informações. Ademais, duas das três pretensas empresas que forneceram as informações (Setec - Serviços Técnicos e Manutenção Ltda. e Ricetti Climatização e Tecnologia Ltda.) eram vinculadas por sócios em comum e possuíam o mesmo endereço. Frise-se que a unidade responsável pela realização da pesquisa de preços era o departamento de manutenção, onde estava lotado Francisco Soares da Silva Filho, casado com Vanilza Aparecida Dias Ferreira, representante da Transamérica Construções e Serviços Ltda. que detinha poderes assemelhados a de um sócio, incluindo o de abrir, movimentar e encerrar contas bancárias, conforme relatório da comissão de sindicância criada para apurar o caso (peça 249, p. 60-70) .
16.	 A respeito do preço estimado da contratação, a Procuradoria Jurídica da UFMS também o considerou elevado, tendo o fato sido 'contornado' pelo departamento de manutenção por meio da diminuição significativa de quantitativos a serem contratados.
17.	 No transcorrer do processo de licitação, das onze empresas que participaram, dez foram desclassificadas, restando apenas a empresa Transamérica Construções e Serviços Ltda., 11ª colocada. Conforme abordou a instrução da Secex/MS transcrita no relatório que antecede este voto, várias das desclassificações e inabilitações foram indevidas. Elas se fundaram em estipulações inadequadas do edital, elaborado com base em informações do departamento de manutenção.
18.	 A empresa que ofereceu o menor preço, Refrigeração Portuguesa, cerca de R$ 3,5 milhões abaixo do preço da empresa vencedora, foi desclassificada do certame com fundamento em preços inexequíveis, razão esta balizada por orçamento-parâmetro viciado.
19. Embora a comissão de sindicância tenha sugerido a anulação de ofício do processo licitatório (peça 249, p. 70) , o Pró-Reitor de Administração à época, Claodinardo Fragoso da Silva, deu continuidade à contratação da empresa.
 (...) 
21.	 Na mencionada sindicância, constatou-se, ainda, que o termo de referência não detalhava adequadamente as características e os quantitativos de serviços, detendo a Transamérica conhecimento privilegiado sobre o objeto da contratação. O fato foi corroborado pela significativa alteração dos quantitativos do termo de referência após a crítica da Procuradoria Jurídica sobre o preço elevado da contratação, bem como por depoimentos colhidos na sindicância da UFMS (peça 249, p. 62) e pela Polícia Federal (peça 205, p. 227) , a saber:
Relatório de Sindicância:
 (...) 
'que o depoente noticiou por meio da mencionada CI que o pregão 36/2013 da UFMS, cujo objeto é a manutenção de ar-condicionado, não cumpre o seu principal objetivo, que é a economia de recursos públicos; (...) que quando o contrato com a Ricetti foi encerrado, a UFMS celebrou contrato de emergência  com a empresa Transamérica para a manutenção de ar-condicionado por um período de seis meses, no valor total de R$ 967.900,00 (...) ; que referido valor já era superfaturado em cerca de 400% acreditando que o valor efetivamente pago tenha sido ainda maior (...) ; que ao término do contrato de emergência, a UFMS abriu o pregão eletrônico 36/2013, com 114 itens; (...) que em quase todos os itens a empresa Transamérica apresentou o maior preço, todavia todos os 114 itens foram adjudicados a ela; que as outras 10 empresas participantes do pregão foram todas desclassificadas (...) ; que chama atenção o fato de que dado início ao leilão, a empresa Transamérica não participou, ficando inerte em relação a quase todos os itens; que chama atenção o fato de que as empresas foram desclassificadas em ordens aleatórias (...) ; que é sabido na UFMS que Francisco preparou todo o termo de referência do Pregão 36/2013; (...) ; que tal termo de referência não continha diretrizes claras, não sendo adequado à realidade da instituição, o que inclusive pode ter contribuído para todas as desclassificações.'
22.	 Diante desses fatos, considero inegável que a empresa Transamérica tenha se utilizado da relação estreita que mantinha com servidores da UFMS para competir de forma desleal e vencer o certame, o que caracteriza fraude à licitação, atraindo a aplicação da sanção prevista no art. 46 da Lei 8.443/1992.
 (...) 
29.	 Por fim, no que se refere à irregularidade contida no subitem 3.2.4.3, julgo que ela não foi sanada. A desclassificação da empresa Refrigeração Portuguesa por inexequibilidade da proposta deveria ser revista, na medida em que o orçamento base da UFMS estava viciado. Todavia, não vejo como imputar essa falta ao pregoeiro, uma vez que ele não detinha conhecimento sobre os detalhes da formação do orçamento parâmetro e se guiou pelo que já estava posto. Ao Pró-Reitor de Administração, Claodinardo Fragoso da Silva, por outro lado, sendo ele supervisor de todos os atos do processo, caberia questionar o fato e certificar-se de que a eliminação da primeira colocada era realmente adequada.
 (...) 
31.	 No que diz respeito a Claodinardo Fragoso da Silva, julgo que devam ser acatadas suas razões de justificativa quanto aos itens 3.2.3 e 3.2.4, subitens 3.2.4.1, 3.2.4.2, 3.2.4.6, 3.2.4.8 e 3.2.4.9. Ademais, considero graves as irregularidades cometidas pelo ex-gestor, na medida em que ele, além de ter sido omisso na supervisão de um processo flagrantemente irregular, deu prosseguimento à assinatura do contrato, embora avisado por membros da comissão de sindicância da UFMS de que a contratação atentava contra os princípios da moralidade e da economicidade. Diante disso, proponho aplicar-lhe a sanção prevista no art. 60 da Lei 8.443/1992.31."	
5.	Quanto à responsabilização pelo dano ao erário, foi apontado que: 
a) o Sr. Claodinardo Fragoso da Silva, supervisor de todos os atos do processo, na qualidade de Pró-Reitor de Administração, autorizou a despesa e assinou o contrato com sobrepreço;
b) o Sr. Francisco Soares da Silva Filho, servidor da UFMS, elaborou o Termo de Referência do Pregão Eletrônico 36/2013 com sobrepreço;
c) a empresa Transamérica Construções e Serviços Ltda. beneficiou-se dos pagamentos superfaturados.
6.	Citados, os responsáveis apresentaram suas argumentações que foram refutadas pela secretaria especializada (peças 141, 159 e 169) , cuja conclusão recomendou a rejeição das alegações de defesa e irregularidade das contas, com a imputação de débito e aplicação da multa prevista no art. 57 da Lei 8.443/1992 (peças 183/185) . 
7.	Por seu turno, o Ministério Público junto ao TCU (peça 187) e o Relator (peça 189) manifestaram anuência com a proposta que foi consolidada no Acórdão 1427/2021-TCU-Plenário. 
8. 	Inconformados, os Srs. Claodinardo Fragoso da Silva e Francisco Soares da Silva Filho protocolaram os recursos de reconsideração que serão objeto da presente análise (peças 212 e 216) . 
EXAME DE ADMISSIBILIDADE
9.	Reiteram-se as análises preliminares de admissibilidade, promovidas pela Serur (peças 213 e 219) e acatadas pelo Exmo. Relator, Min. Benjamin Zymler (peças 217 e 228) , que pugnaram pelo conhecimento do recurso e pela suspensão dos efeitos dos itens 9.1, 9.2 e 9.4 do Acórdão condenatório, com fulcro nos artigos 32, inciso I, e 33 da Lei 8.443/1992, os quais foram estendidos, pelo Relator, para os demais devedores solidários. 
EXAME DE MÉRITO
10.	Delimitação
10.1	Constitui objeto de verificação deste recurso de reconsideração examinar se:
a) os argumentos apresentados são capazes de elidir as irregularidades atribuídas aos responsáveis;
b)  ocorreu dupla punição indevida em face da cominação de multas;
c) a intempestividade do trâmite processual deu causa à prescrição.
11. 	Das razões de defesa
12. 	Em síntese, os recorrentes apresentam os seguintes argumentos a seguir discriminados, acompanhados das respectivas análises.
Francisco Soares da Silva Filho  (peça 212) 
a) a condenação aplicada é impossível de ser cumprida, ante a exorbitância do valor da sanção, o não cometimento de ato ilegal e a ausência de participação no feito, confirmada pela inexistência de elementos ou fatos nesse sentido, sendo certo assinalar que à época ocupava a Chefia da Divisão de Manutenção de Bens Móveis, setor sem qualquer vinculação com o objeto avençado. Por isso, não detinha poderes para deflagrar, suspender, requerer providências, revogar ou anular o certame, mas sim outras chefias competentes que, a despeito de terem sido alertados pela Comissão Sindicante sobre eventuais vícios, decidiram prosseguir com a contratação;
b) era subordinado ao Chefe da Coordenadoria de Manutenção da UFMS, José Delfino Dias que destacou, à fl. 42 do processo de sindicância investigatória, ter sido responsável pela solicitação de orçamentos às empresas que já haviam prestado o mesmo tipo de serviço para a Universidade, a fim de balizar o valor estimativo dos serviços;
c) há flagrante violação dos princípios do in dubio pro reo, do contraditório e da ampla defesa, posto que suposições não se prestam para imputar responsabilidades e que não há nos autos documento que comprove ou demonstre a sua participação, seja no âmbito da atuação da comissão licitante, do pregoeiro designado, da análise jurídica ou da autoridade superior responsável pela aprovação, seja no curso da realização de pesquisa de preços ou da elaboração do termo de referência;  
d) requer provar o alegado, por todos os meios de provas em direito permitido, especialmente pelo depoimento pessoal, bem como o provimento recursal por meio do acolhimento dos argumentos expedidos e do reconhecimento da improcedência das imputações.
Análise
13.	Nota-se que, quanto ao mérito, o Sr. Francisco replica as mesmas considerações já esposadas neste processo, sem acrescentar, contudo, qualquer alegação ou documento novo que possa invalidar a convicção sobre a reprovabilidade de sua conduta. 
14.	Cobra relevo que o TC Processo 010.373/2013-6 já apontava a sua participação nas irregularidades por meio de elementos ali colacionados, especialmente o relatório da comissão de sindicância instaurada pela UFMS e o depoimento prestado pelo Sr. Carlos Simões Gonçalves, servidor da UFMS que havia trabalhado no departamento de manutenção:
" (...) que é sabido na UFMS que Francisco preparou todo o termo de referência do Pregão 36/2013; 
que tal termo de referência não continha diretrizes claras, não sendo adequado à realidade da instituição, o que inclusive pode ter contribuído para todas as desclassificações."
15.	Embora sua responsabilização não tenha sido abarcada naqueles autos, aqui chegou-se à conclusão de que a contratação superfaturada não poderia ter ocorrido caso o termo de referência, por ele elaborado, não estivesse maculado por vícios que ensejaram o direcionamento da contratação em favor de empresa cuja representante comercial nada mais era que sua esposa, razão pela qual foi incluído no polo passivo desta TCE.
16.	Por mais que tenha tentado negar a autoria, devido a não ter procedido ao endosso formal do termo de referência do certame, o defendente não logrou êxito em desconstituir o conjunto de evidências que levam à conclusão de que tenha, de fato, elaborado o documento, não sendo assim possível arguir violação ao princípio do in dubio pro reu. Uma parte dessas evidências são mencionadas no item 4 desta Instrução, mais precisamente no item 15 do voto que embasou o Acórdão 594/2017-TCU-Plenário. Ademais, como bem registrou o voto condutor da Deliberação atacada:
"14. A participação de Francisco Soares da Silva Filho na elaboração do termo de referência e na pesquisa de preços ficou evidenciada pelos elementos já mencionados na Representação TC Processo 010.373/2013-6. O responsável era chefe da Divisão de Manutenção de Bens Móveis da UFMS, com atribuição para participar da elaboração do edital e da pesquisa de preços. Seu superior, José Delfino Dias, Chefe da Coordenação de Manutenção, afirmou que todos os processos licitatórios passavam por ele, e, em seu próprio depoimento à comissão de sindicância (peça 161) , há a informação de que ele fazia termo de referência há cerca de 10 anos. 
15. Outrossim, a imprecisão do termo de referência e o vício na pesquisa de preços foram decisivos para a contratação da Transamérica Construções e Serviços Ltda. e para ocorrência do prejuízo."
16.1	Nada obstante, a conduta do recorrente se mostra ainda mais gravosa diante do fato de que foram confeccionados dois termos de referência, sendo que o primeiro somente foi descartado em virtude de questionamento da Advocacia Geral da União (AGU) acerca do elevado custo anual estimado em R$ 13.453.928,00 (peça 32, p. 1) , de sorte que foi  elaborado novo Termo de Referência, com adequação apenas dos quantitativos, o qual estimou o custo anual da contratação no valor de R$ 6.812.560,00 (peça 32, p. 6-34) . Ou seja, se não fosse essa intervenção da Procuradoria Jurídica, muito provavelmente os prejuízos ao erário teriam sido ainda maiores.
17.	E mais, a comissão de sindicância ressaltou que o termo não detalhava adequadamente as características e os quantitativos dos serviços que seriam contratados, bem com que a empresa Transamérica detinha um conhecimento privilegiado sobre o objeto licitado, pois à época estava prestando emergencialmente os serviços licitados, conforme a seguir reproduzido:
"De acordo com o depoimento do servidor Carlos Simões Gonçalves (fls. 33 a 35) , nenhuma empresa foi nos setores verificar o quantitativo de aparelhos de ar condicionado e não foi fornecido pelo edital esse quantitativo. Da forma que foi feita a licitação sempre será pago preço a maior, citou como exemplo 'filtro de um ar condicionado de 24.000 btus não pode ser o mesmo preço de um ar condicionado de 7.500 btus'. Disse que somente a Transamérica tinha informações referentes ao quantitativo de ar condicionado, devido a referida empresa já ter prestado serviço de manutenção na Instituição."
18.	A par disso, é bom ressaltar que a culpabilidade dos demais agentes envolvidos na realização do certame foi detidamente analisada tanto nestes autos, como na representação que lhe deu origem, não sendo possível atribuir-lhes responsabilidade, consoante se extrai das instruções de peças 105 e 127 do TC Processo 010.373/2013-6:
"31. No que se refere ao Pregoeiro Oficial, Sr. Sr. Marcelo Gomes Soares, entendemos que não pode ser responsabilizado considerando o posicionamento já assentado deste Tribunal no Acórdão 594/2017-TCU-Plenário prolatado no âmbito do TC-Processo 010.373/2013-6 (Representação) , consoante o Voto do Relator, Ministro Bruno Dantas, transcrito nos parágrafos 24 a 27 do item 3 desta instrução."
"21. Quanto aos outros dois servidores da UFMS, entende-se que os atos de gestão a eles atribuídos não se vinculam à irregularidade em questão, pois o Sr. José Delfino Dias, Chefe da Coordenação de Manutenção/GMT/PRAD, solicitou a abertura do processo licitatório com os parâmetros estabelecidos no Termo de Referência, e o Sr. Dario Cezar Brum Arguello, Coordenador da Gestão de Materiais, solicitou a autorização da despesa, procedimentos corriqueiros na gestão administrativa e sobre os quais não houve questionamentos. Logo, não devem fazer parte do polo passivo destas contas."
19.	Com efeito, não cabe rediscutir a responsabilização desses atores se já restou demonstrado que não contribuíram para a consecução das irregularidades, bem como não se mostra plausível eximir o recorrente de ilicitude por ocupar a chefia de um setor que, segundo afirma, não tinha vinculação com o objeto licitado, haja vista que a declaração não guarda consonância com os demais elementos do processo e com o depoimento prestado pelo seu superior junto à Polícia Federal, dando conta de que há cerca de 10 anos o Sr. Francisco fazia os termos de referência da Universidade, consoante comentado no item 16 acima.
20.	Outrossim, não há que se falar em afronta ao contraditório e à ampla defesa, posto que, teve oportunidade de se manifestar acerca dos indícios que demonstram a sua participação quando do seu chamamento aos autos (peças 135 e 139) .
20.1	A propósito, o STF, no julgamento do RE/MG 68.006, pontuou que a existência de vários e concordantes indícios possuem força probatória. Notadamente, no que respeita a licitações, este Tribunal tem reiterado que a existência de múltiplos indícios é apta para fundamentar a aplicação de sanções, verbis:
"A existência de indícios variados que convirjam no sentido de evidenciar ação combinada entre empresas e gestores públicos com o objetivo de frustrar certames licitatórios constituem prova suficiente para ensejar a punição dos envolvidos." 
	(Acórdão 1732/2015-TCU-Plenário - Relator Marcos Bemquerer Costa) 
21.	Quanto à impossibilidade de adimplemento das obrigações decorrentes das sanções que lhe foram imputadas, em face do expressivo valor, cumpre observar que a jurisprudência desta Corte é pacífica em consignar que a quantificação da multa deve ser definida com base na gravidade dos ilícitos, na respectiva materialidade e no grau de culpabilidade do agente, não guardando relação com a capacidade financeira do responsável (Acórdão 939/2017-TCU-Plenário, relatado pelo Ministro Bruno Dantas) .
22.	A despeito disso, cabe sopesar que o item 9.3 do acórdão vergastado autorizou o parcelamento da dívida em até 36 parcelas mensais e consecutivas.
23.	Por fim, com relação ao requerimento de realização de depoimento, a jurisprudência deste Tribunal é firme no sentido de que seu pronunciamento se fundamenta somente em provas documentais, não se admitindo o interrogatório das partes.
'O TCU pronuncia-se apenas com base nas provas documentais, não se admitindo a produção de prova testemunhal ou o interrogatório das partes. No processo de controle externo, diversamente do que ocorre no processo civil ou no processo penal, não há audiência de instrução e julgamento assegurando a manifestação oral das partes no processo, tampouco há fase de interrogatório ou possibilidade de se apresentar alegações finais, dada a ausência de previsão legal nesse sentido.'
 (Acórdão 10941/2018-TCU-Primeira Câmara, relatado pelo Ministro Benjamin Zymler) 
Claodinardo Fragoso da Silva  (peça 212) 
a) houve violação do princípio do non bis in idem pois foi condenado nestes autos ao pagamento de multa, no valor de R$ 450.000,00, sendo que, por meio do item 9.5 Acórdão 594/2017-TCU-Plenário, já lhe havia sido cominada outra multa em razão dos mesmos fatos (com fulcro no art. 58, II, da Lei 8.443/1992) , o que vai de encontro ao julgado do STJ[footnoteRef:2] que refutou a aplicação simultânea, pelo TCU, das sanções preconizadas nos artigos 57 e 58, inc. III, da Lei 8.442/93 (p. 4/8) ; [2:  AREsp: 1509168 ES 2019/0148383-4, Relator: Ministro Sérgio Kukina, publicado em 19/6/2019] 
b) carece de fundamentos fáticos e jurídicos a aplicação de pena de ressarcimento ao erário, ante a ausência de culpabilidade, da violação aos princípios da moralidade e da economicidade, de má-fé ou consciência de ilicitude, bem como em razão da comprovação da inexistência de superfaturamento, certificada mediante pesquisas de preços em seis universidades federais (UFRS, UFSC, UFMG, UFPI, UFPB e UFPA) . Nelas se demonstrou que o montante ofertado pela licitante vencedora não continha sobrepreço e apresentava-se mais vantajoso do que o valor contratado por outras universidades federais, restando plenamente comprovada a vantajosidade e a economicidade, nos termos do artigo 43, IV, §3º, da Lei 8.666/93:

c) os serviços licitados foram novamente orçados no ano de 2014, ocasião em que foram obtidos os seguintes valores, junto às respectivas empresas, demonstrando-se que o montante contratado encontrava-se na média de preço de mercado e que não houve o alegado superfaturamento: (i) R$ 6.321.099,08 - TR Ar Condicionado LTDA. ME; (ii) R$ 6.965.663,08 - Centro Oeste Refrigeração, Comércio e Importação e Exportação LTDA.; e (iii) R$ 5.560.000,00 - Climarx Refrigeração e Eletrônica em Geral;
d) conforme jurisprudência pacífica desta Corte de Contas, nos processos decorrentes de fiscalização, hipótese deste feito, não ocorre a inversão do ônus da prova, ou seja, cabe a este Tribunal promover a comprovação da ocorrência de dolo ou culpa, tendo em vista que a responsabilidade do defendente é subjetiva e não foi corroborada pelos elementos destes autos, ao passo que a decisão foi fundamentada única e exclusivamente em um relatório de sindicância, redigido sem a devida fundamentação fática ou jurídica (p. 10/11) ;
e) deixou-se de levar em conta que os montantes licitados não foram integralmente pagos, não sendo justificável, portanto, a apuração do valor do dano ao erário com base exclusivamente na diferença de preços em relação à proposta apresentada pela Refrigeração Portuguesa;
f) requer (i) o reconhecimento da ausência de culpa ou dolo e de responsabilidade pelo ressarcimento do dano ao erário; (ii) a revisão da quantificação do débito em função do valor efetivamente executado e pago; (iii) anulação da aplicação da multa; e (iv) a exclusão do débito (peça p. 11/12) .
Análise
24.	Em princípio, é bom ter em mente que, apesar de tratarem da mesma conduta, as sanções aplicadas ao Sr. Claodinardo se originam de situações distintas, não sendo cabível objetar a incidência de dupla apenação sobre os mesmos fatos. A primeira multa, cominada com fundamento no inc. II do artigo 58, da Lei 8.443/92, diz respeito ao cometimento de ato praticado com grave infração à norma legal de natureza financeira, enquanto a segunda se refere ao julgamento de contas em débito, com fulcro no art. 57 da mesma Lei.
24.1	Nada obstante, a jurisprudência desta Corte, abaixo reproduzida, aponta no sentido do abatimento do valor de uma em relação a outra, devendo-se assim reduzir o montante aplicado nesta lide de R$ 450.000,00 para R$ 420.000,00, uma vez que o Acórdão 594/2017-TCU-Plenário estipulou em R$ 30.000,00 a multa ali cominada:
"A aplicação de nova multa fundamentada no art. 57 da Lei 8.443/1992 não implica bis in idem em relação a multa anterior baseada no art. 58 da referida Lei, ainda que a conduta reprovada seja a mesma, pois a causa da nova sanção é a ocorrência de débito, aspecto não contemplado na pena anterior, devendo-se, nesse caso, abater da segunda sanção o montante da multa antecedente." 
 (Acórdão 2500/2016-TCU-Plenário, Relator: Bruno Dantas) 
"A aplicação de nova multa fundamentada no art. 57 da Lei 8.443/1992 não implica bis in idem em relação a multa anterior baseada no art. 58 da referida Lei, ainda que a conduta reprovada seja a mesma, pois a causa da nova sanção é a ocorrência de débito, aspecto não contemplado na pena anterior, devendo-se, nesse caso, abater da segunda sanção o montante da multa antecedente."
 (Acórdão 2443/2016-TCU-Plenário, Relator: Bruno Dantas) 
"A aplicação de nova multa fundamentada no art. 57 da Lei 8.443/1992 não implica bis in idem em relação a multa anterior baseada no art. 58, inciso II, da referida Lei, ainda que a conduta reprovada seja a mesma, pois a causa da nova sanção é a ocorrência de débito, aspecto não contemplado na pena anterior, devendo-se, todavia, abater da segunda sanção o montante da multa antecedente."
 (Acórdão 2813/2015-TCU-Plenário, Relator: Benjamin Zymler) 
25.	No que tange às alegadas violações a princípios tutelados pelo direito administrativo e constitucional, em função da ausência de fundamentos da Decisão vergastada para atestar a ocorrência da irregularidade, elas não merecem guarida. Isso porque já ficou por demais evidenciado nestes autos que o superfaturamento se materializou a partir da rejeição da terceira proposta desclassificada que possuía plena aptidão de aceitabilidade (peça 183, itens 41/45) . Ademais:  	
a) a pesquisa junto a outras universidades diz respeito somente a um item do pregão, que representa 25% do valor total, além de não comprovar que os preços comparados se referem aos mesmos serviços do certame em termos de especificações e condições ofertadas. Tal fato foi muito bem explanado pela Instrução da SecexTCE (peça 183, p. 23) :
"49. A compatibilidade dos preços contratados arguida pela defesa foi baseada em pesquisa de preço noticiada em comunicação interna da Universidade, em resposta aos questionamentos que deram origem à sindicância, cujos apontamentos foram abordados no processo de representação. Do teor deste documento - CI 34/2013 (peça 172) , há o relato de que fizeram pesquisa junto a algumas universidades (seis ao todo) , em relação a um item apenas do pregão (item 1) , cuja unidade de medida era tonelada de refrigeração (TR) , referente à manutenção preventiva, incluindo peças, em um aparelho de ar condicionado de 12.000 BTUs. Enquanto a licitante vencedora (e que fora contratada) ofertou, naquele item, R$ 37,87 para cada TR, outras três universidades cotaram em preço maior (UFPI, UFPB e UFPA, aos preços por TR de R$ 69,44, R$ 90,00 e R$ 70,68, respectivamente) . Embora citadas, o relato da pesquisa em outras três universidades (UFRG, UFSC e UFMG) não devem ser de pronto considerado, tendo em vista que os orçamentos apresentam metodologias distintas.
50. Primeiramente, cabe ressaltar que, embora relatado naquele expediente interno, a defesa não apresentou os elementos probantes delas, não servindo o documento como evidência, portanto, apenas mera alegação.
51. Segundo, a suposta pesquisa foi restrita a um único item de custo (item 1 - manutenção preventiva em todo o sistema de climatização de todas as unidades do campus da UFMS em Campo Grande - MS) , que representa apenas 25% do valor total contratado (considerando o valor da proposta contratada - peça 58, p. 36-40) , não podendo ser extrapolada para os demais itens, tampouco ser considerada representativa do custo total.
52. Por fim, para efeito de comparação, caberia a defesa evidenciar que os valores obtidos na suposta pesquisa junto àquelas universidades no que tange ao mencionado item de custo foram orçados (no caso da UFPB, pois há informação de referir-se ao valor estimado em fase de licitação) ou contratados (nos casos das outras duas universidades) nas mesmas especificações requeridas e condições ofertadas pelo certame que resultou no contrato em exame, o que não ocorreu, pois só assim ter-se-ia uma comparação mais próxima da realidade fática tratada nestes autos."
b) com "...relação aos valores dos serviços supostamente licitados novamente e orçados no ano de 2014 com três empresas do ramo de refrigeração, para fins de servirem como evidência de preços, também não evidenciou as premissas em que as cotações foram realizadas. Ademais, causa estranheza uma suposta nova licitação em 2014, quando o contrato em tela estava vigente (há pagamentos nos exercícios de 2013 a 2016) ." (peça 83, item 53) 
26.	No concernente à culpabilidade do recorrente, frisa-se que sua conduta implicou a  frustração do caráter competitivo e o direcionamento do certame, consoante descrito no item 4 desta Instrução, por meio das seguintes constatações:
	a) os orçamentos utilizados para estimar os preços não continham data nem assinatura do responsável pela sua elaboração. Além disso, foi comprovado um estreito vínculo entre duas das três empresas que apresentaram esses documentos;
	b) ocorreu a diminuição de quantitativos contratados, no intuito de reduzir a estimativa do preço total licitado, após questionamento da Procuradoria Jurídica da UFMS sobre os valores excessivos previstos, sem a apresentação de estudos que fundamentassem essa redução; 
	c) houve a inabilitação indevida de 10 das 11 empresas que participaram da licitação, o que beneficiou diretamente a vencedora do pregão;
	d) restou comprovado o vínculo marital existente entre o servidor que confeccionou o Termo de Referência e a representante da licitante vencedora, o que caracterizou um conflito de interesses e a violação do princípio da moralidade;
	e) o orçamento estimativo elaborado pela UFMS estava superestimado, o que ensejou a desclassificação, devido à alegada inexequibilidade, de uma proposta que era R$ 3.570.243,53 inferior à da licitante vencedora; 
	f) materializou-se o descumprimento da obrigação imposta pelo art. 49 da Lei 8.666/1993, uma vez que o certame não foi anulado, apesar de as mencionadas irregularidades haverem sido apontadas no Processo Administrativo 23101.008966/2012-74 que foi instaurado na universidade.
27.	A propósito, reputo também importante destacar os seguintes trechos da Deliberação que julgou o pedido de reexame interposto pelo defendente no âmbito do TC Processo 010.373/2013-6 (peça 311 desse processo) :
"17.	Chama a atenção o fato de a Procuradoria Jurídica da UFMS ter alertado o recorrente que o preço estimado da contratação estava muito elevado. Diante disso, verifico que não subsiste a alegação do Sr. Claodinardo Fragoso da Silva no sentido de que teria atuado com base em pareceres pela regularidade da licitação em tela.
18. Friso ainda que esse apontamento da Procuradoria Jurídica ensejou a diminuição significativa de quantitativos a serem contratados, sem que houvesse uma justificativa técnica para tanto.
19. No transcorrer do processo de licitação, das onze empresas que participaram, dez foram desclassificadas, restando apenas a empresa Transamérica Construções e Serviços Ltda., 11ª colocada. Verifiquei que várias dessas exclusões foram indevidas, uma vez que se fundaram em estipulações inadequadas do edital. Por exemplo, a empresa Refrigeração Portuguesa, que ofereceu o menor preço (cerca de R$ 3,5 milhões abaixo do valor da empresa vencedora) , foi desclassificada porque o referido preço seria supostamente inexequível. Ocorre que essa avaliação foi realizada com base em um orçamento-parâmetro viciado.
	(...) 
21. Embora a comissão de sindicância tenha sugerido a anulação de ofício do processo licitatório, o Sr. Claodinardo Fragoso da Silva deu continuidade à contratação da empresa Transamérica Serviços. Neste momento, o recorrente afirmou que a referida comissão não teria produzido provas da existência das irregularidades ora sob apuração. 
22. Novamente, julgo que não assiste razão ao recorrente, como se observa nos seguintes trechos do relatório dessa comissão:
"A empresa ganhadora deste certame licitatório Transamérica Serviços tem como sua procuradora a Sra. Vanilza Aparecida Dias Ferreira (fls. 752-v e 758) , que possui inclusive uma procuração da empresa (fls. 947) que lhe concede amplos poderes, inclusive para abrir e encerrar, bem como movimentar contas bancárias, o que se assemelha a ser sócia da empresa, que trata-se da esposa do servidor Francisco (informação que consta na denúncia para Polícia Federal (fls. 08) e no depoimento do servidor Carlos Simões Gonçalves sendo confirmado pelo servidor José Delfina Dias) , servidor este que elaborou o Termo de Referência do edital, entendendo esta Comissão que há neste caso conflito de interesses e até mesmo um impedimento para esta empresa participar dos processos licitatórios desta instituição quando dos Termos de Referência e editais elaborados pelo Servidor que é cônjuge de representante de licitante e a representante da licitante ainda presta serviços para a instituição. 
	Diante destes fatos, orçamentos de uma mesma empresa, servidor elaborando o Termo de Referência que rege as normas do processo licitatório e de outro lado esposa do servidor que elabora o Termo de Referência sendo praticamente sócia da empresa licitante, que vem a ser lograda a vencedora do certame, entende esta Comissão que a empresa Transamérica está totalmente impedida de firmar contrato com esta administração, inclusive impedida de participar de quaisquer pregões deste órgão conforme preconiza o art. 9º da Lei 8.666/93:
 (...) 
A Comissão Sindicante sugere, prezando pelo princípio da moralidade e economicidade que rege nesta Instituição, pela anulação de ofício deste processo licitatório, conforme preceitua o Art. 49, da Lei 8.666/93:"
23.Acrescento que a comissão salientou que o termo de referência não detalhava adequadamente as características e os quantitativos dos serviços que seriam contratados. Por via de consequência, a empresa Transamérica detinha um conhecimento privilegiado sobre o objeto licitado. Esse fato foi mencionado no relatório da sindicância que foi encaminhado ao recorrente, verbis:
"De acordo com o depoimento do servidor Carlos Simões Gonçalves (fls. 33 a 35) , nenhuma empresa foi nos setores verificar o quantitativo de aparelhos de ar condicionado e não foi fornecido pelo edital esse quantitativo. Da forma que foi feita a licitação sempre será pago preço a maior, citou como exemplo 'filtro de um ar condicionado de 24.000 btus não pode ser o mesmo preço de um ar condicionado de 7.500 btus'. Disse que somente a Transamérica tinha informações referentes ao quantitativo de ar condicionado, devido a referida empresa já ter prestado serviço de manutenção na Instituição."
24. Julgo que, ao não acolher a sugestão formulada pela comissão de sindicância, no sentido de anular de ofício o processo licitatório, o então Pró-Reitor violou os princípios que norteavam sua atuação, em especial, os da moralidade e da impessoalidade. 
25. Cumpre destacar que, além de não considerar grave o potencial conflito de interesses apontado pela comissão de sindicância, o recorrente convocou justamente o Sr. Francisco Soares da Silva Filho, marido da representante da empresa vencedora da licitação, para prestar esclarecimentos sobre questões como a metodologia utilizada para formatar a planilha orçamentária, a vantagem de agrupar todas as unidades da UFMS e não dividi-las, o reflexo da ausência da informação sobre o quantitativo dos bens e a existência de orçamentos fora da realidade do mercado. Em seguida, utilizou as informações prestadas por ex-servidor para subsidiar a sua tomada de decisão. 
26. Assim sendo, restou caracterizado o caráter culposo da atuação do recorrente, o que acarreta o afastamento de sua alegação de que teria agido sem culpa.
27. Por oportuno, friso que a existência dessas irregularidades foi confirmada no inquérito instaurado pela Polícia Federal...
 (...) 
28. A alegação do recorrente no sentido de que não é possível atribuir-lhe responsabilidade pela eliminação da licitante que ofertou a proposta com menor valor não deve ser acolhida. Afinal, a desclassificação da empresa Refrigeração Portuguesa com espeque em suposta inexequibilidade da respectiva proposta deveria ter sido revista, na medida em que o orçamento base da UFMS estava viciado. E quem detinha as condições jurídicas e fáticas para promover essa revisão era justamente o Pró-Reitor de Administração, Sr. Claodinardo Fragoso da Silva, o qual, além de conhecer o processo de orçamento que serviu de parâmetro para essa desclassificação, estava incumbido de supervisionar todos os atos do processo. Nessa condição, ele deveria ter verificado se a eliminação da primeira colocada do certame em tela era realmente adequada."
28.	Dessarte, é inverídico que o Acórdão atacado tenha se baseado somente nas conclusões do relatório de sindicância. Certo é que o Decisum delineou a natureza culposa da sua atuação, não sendo possível acolher a alegação de que o recorrente teria agido sem culpa ou de que inexistiu violação aos princípios da moralidade e da economicidade, até mesmo porque não se conseguiu elidir a existência do débito. 
29.	Nesse contexto, dado que a responsabilização perante o TCU tem caráter subjetivo, concretizada mediante a presença de simples culpa stricto sensu, não se discute a existência de má-fé ou dolo, ainda mais quando as alegações se mostram desacompanhadas de elementos probantes no sentido de que a condenação é injusta ou incabível e que o emprego dos recursos foi correto. 
30.	Por outro lado, assiste razão ao Pró-Reitor asseverar que, em processos similares a esta TCE que são decorrentes de fiscalização, compete ao TCU o ônus da prova, pois a jurisprudência desta Corte entende que as irregularidades não relacionadas diretamente à prestação de contas, normalmente identificadas nos processos de fiscalização, devem ser provadas por este Tribunal, como se percebe nos seguintes enunciados de jurisprudência selecionada:
"Em processos de auditoria, o ônus da prova sobre ocorrências consideradas ilegais cabe ao TCU, devendo tais ocorrências estar acompanhadas de fundamentação que permita a identificação do dano, da ilegalidade, do responsável por sua autoria e da entidade ou empresa que tenha contribuído para a prática do ato ilegal." 
 (Acórdão 721/2016-TCU-Plenário, Relator: Ministro Vital do Rêgo) 
"A distribuição do ônus probatório nos processos de fiscalização do TCU segue a disciplina do art. 373 da Lei 13.105/2015 (CPC) , aplicada às peculiaridades da atividade de controle externo, competindo: a) à unidade técnica do Tribunal demonstrar os fatos apurados nas fiscalizações, mediante a juntada das evidências que os suportam; b) aos órgãos fiscalizados e aos terceiros interessados provar os fatos impeditivos, modificativos ou extintivos do direito do Estado de obter ressarcimento e/ou punir a prática de ato ilegal, ilegítimo e antieconômico que lhes fora atribuída pelo corpo instrutivo do Tribunal." 
 (Acórdão 1522/2016-TCU-Plenário, Relator: Ministro Benjamin Zymler) 
31.	No entanto, também em consonância com a jurisprudência deste Tribunal, não há que se falar em ausência de provas, quando se observa que o TCU apontou devidamente a existência do dano e a conduta do responsável, assim como configurou sua culpa, seja por imprudência, imperícia ou negligência e demonstrou o nexo de causalidade entre a conduta culposa e a irregularidade que ocasionou o prejuízo ao erário (Acórdão 9004/2018-TCU-Primeira Câmara, Relator: Ministro Bruno Dantas e 185/2016-TCU-Plenário, Relator: Ministro Vital do Rêgo) .
32.	Por derradeiro, não deve prosperar a ilação de que a Deliberação condenatória se omitiu em certificar a pertinência do valor do débito, pois deixou assente que (peça 189) :
"20.	De acordo com a análise da unidade instrutora, que verificou os preços ofertados pelas demais licitantes do certame, o preço oferecido pela empresa Refrigeração Portuguesa de Máquinas e Equipamentos Ltda., corroborado por sua planilha de custos, era adequado como parâmetro de mercado.
21.	Acrescente-se que, diferentemente do que afirmou o Pro-Reitor de Administração, o valor do débito calculado não excedeu o valor pago à contratada, pois, segundo as notas fiscais e ordens bancárias analisadas, bem como as consultas ao Sistema Siafi, pagou-se à contratada R$ 4.486.994,29, enquanto que o débito total imputado é de R$ 3.156.152,12."
33.	Prescrição
33.1	Embora os recorrentes não tenham apresentado qualquer alegação a respeito, a análise acerca de eventual prescrição se torna necessária, em razão do julgamento, pelo Supremo Tribunal Federal, do RE 636886 (tema 899 da repercussão geral) , que conferiu nova interpretação ao art. 37, § 5º, da Constituição Federal, fixando a tese de que "é prescritível a pretensão de ressarcimento ao erário fundada em decisão de Tribunal de Contas".
33.2	As pretensões punitiva e de ressarcimento devem observar o mesmo regime na atividade de controle externo, dado o objetivo comum da prescrição, de fixar prazo para o Tribunal de Contas agir, para caracterizar o ilícito, identificar seu autor, dimensionar as consequências da conduta e impor as consequências legais, independentemente de tais consequências terem natureza punitiva ou ressarcitória.
33.3	Pela jurisprudência até então vigente, a pretensão punitiva exercida pelo TCU estava sujeita à prescrição regida pelos critérios fixados no Acórdão 1441/2016-TCU-Plenário, fundamentado no art. 205 do Código Civil, que estabelece o prazo prescricional de dez anos. Já quanto ao débito, a ação de ressarcimento era considerada imprescritível. Cabe consignar que a Lei 9.873/1999 constitui outra alternativa acerca do regime de prescrição a ser observado no processo de controle externo.
33.4	No caso em exame, o TCU entende que, diante da efetiva ausência do transcurso de mais de dez anos entre a ordem para as citações, em 14/7/2019 (peças 127/129) , e a ocorrência dos fatos (exercícios de 2013 a 2016: período em que se operou a vigência contratual e em que foram realizados os pagamentos superfaturados - peça 183, item 84) , não se consumou a prescrição nos termos do Acórdão 1441/2016-TCU-Plenário.
33.5	Entrementes, sob às balizas da Lei 9.873/1999, a não-ocorrência da prescrição também está bem caracterizada nos autos, uma vez que não fluiu o prazo geral de cinco anos desde o início da apuração dos fatos tratados até a instauração da presente TCE, tendo em vista às pretensões punitiva e ressarcitória. Para tanto, deve ser considerado como termo inicial para a contagem do prazo prescricional o exercício de 2013, conforme acima pontuado.
33.6	Considerando que: (i) em 19/4/2013 foi autuado o TC Processo 010.373/2013-6, processo de representação destinado à apuração dos fatos;  (ii) em 3/12/2013 (peças 75/77 do TC Processo 010.373/2013-6) , em 27/2/2014 (peças 185/187 do TC Processo 010.373/2013-6) , em 18/8/2015 (peças 193/195 do TC Processo 010.373/2013-6) e em 14/9/2016 (peças 266/267 do TC Processo 010.373/2013-6) foram realizadas instruções pela Secretaria de Controle Externo de Aquisições Logísticas (Selog) ; (iii) em 3/4/2017 foi autuado este processo de tomada de contas especial; (iv) em 17/8/2018 (peças 105/106) , em 14/7/2019 (peças 127/129) e em 16/10/2020 (peças 183/185) foram realizadas instruções pela SecexTCE; e (v) em 21/6/2021 foi proferido o acórdão recorrido, fica evidente, portanto, a não-incidência da prescrição também por esse critério.
33.7	Demais disso, nos termos do art. 1º, § 1º, da Lei 9.873/1999, também não se operou a prescrição intercorrente, pois o processo não se deteve paralisado por mais de três anos aguardando julgamento ou despacho.
34. 	Ante todo o exposto, rejeitam-se as razões recursais apresentadas, de modo que mister se faz conhecer dos recursos de reconsideração para, no mérito, negar provimento ao Sr. Francisco Soares da Silva Filho e dar provimento parcial ao Sr. Claodinardo Fragoso da Silva, haja vista a necessidade de diminuição do valor da multa aplicada com fulcro no art. 57 da Lei 8.443/92.
CONCLUSÃO
35. 	Das análises anteriores, conclui-se que:
a) as razões recursais aduzidas pelos recorrentes revelaram-se insuficientes para elidir as evidências que sustentam suas condenações, em virtude do superfaturamento no contrato decorrente do Pregão 36/2013, firmado pela Universidade Federal do Mato Grosso do Sul, para contratação de empresa de manutenção de ar-condicionado;
b) todavia, com relação ao valor da multa cominada ao Sr. Claodinardo Fragoso da Silva, este deve ser reduzido em função do que acentua a jurisprudência desta Corte, ao afirmar que a "...aplicação de nova multa fundamentada no art. 57 da Lei 8.443/1992 não implica bis in idem em relação a multa anterior baseada no art. 58 da referida Lei, ainda que a conduta reprovada seja a mesma, pois a causa da nova sanção é a ocorrência de débito, aspecto não contemplado na pena anterior, devendo-se, nesse caso, abater da segunda sanção o montante da multa antecedente." (Acórdão 2443/2016-TCU-Plenário, Relator: Bruno Dantas) .
c) não ocorreu prescrição, seja pelo regime do Código Civil (Acórdão 1441/2016-TCU-Plenário) , seja pelo critério da Lei 9.873/1999 (MS 32.201) .
35.1	Com efeito, propor-se-á o conhecimento destes apelos, para, no mérito, negar provimento ao Sr. Francisco Soares da Silva Filho e dar provimento parcial ao Sr. Claodinardo Fragoso da Silva.
PROPOSTA DE ENCAMINHAMENTO
36.	Ante todo o exposto, submete-se à consideração superior este exame dos recursos de reconsideração, opostos pelos Srs. Claodinardo Fragoso da Silva (peça 212) e Francisco Soares da Silva Filho (peça 216) , contra o Acórdão 1427/2021-TCU-Plenário, propondo-se, com fundamento nos artigos 32, inciso I, e 33, da Lei 8.443/92, c/c o artigo 285 do RI/TCU:
a) conhecer dos recursos e, no mérito, negar provimento ao Sr. Francisco Soares da Silva Filho e dar provimento parcial ao Sr. Claodinardo Fragoso da Silva;
b) reduzir o valor da multa consignada no item 9.2 do Acórdão 1427/2021-TCU-Plenário para R$ 420.000,00, em relação ao Sr. Claodinardo Fragoso da Silva;
c) dar ciência da deliberação que vier a ser proferida aos recorrentes, à empresa Transamérica Construções e Serviços Ltda, à Universidade Federal do Mato Grosso do Sul e à Procuradoria da República no Estado do Mato Grosso do Sul."
É o relatório.

Eduardo Pereira Brandao Filho (16.287/OAB-MS), representando Claodinardo Fragoso da Silva; Marco Tulio Bezerra de Azeredo Bastos (37.040/OAB-GO), representando Transamerica Construções e Serviços Ltda.

Subprocurador-Geral Paulo Soares Bugarin.

TOMADA DE CONTAS ESPECIAL. UFMS. PREGÃO 36/2013. CONTRATO DE MANUTENÇÃO DE AR- CONDICIONADO. LICITAÇÃO FRAUDADA. SUPERFATURAMENTO. IRREGULARIDADE DAS CONTAS. DÉBITO. MULTA. RECURSOS DE RECONSIDERAÇÃO. ARGUIÇÃO DE BIS IN IDEN PELA APLICAÇÃO DE MULTAS BASEADAS EM MESMOS FATOS. ABATIMENTO ENTRE OS VALORES DAS SANÇÕES IMPUTADAS. ARGUMENTOS APTOS À REDUÇÃO DO VALOR DA MULTA PARA UM DOS RECORRENTES, MAS INCAPAZES DE AFASTAR A CONDENAÇÃO DOS DOIS IMPLICADOS. NÃO PROVIMENTO DO RECURSO PARA UM RESPONSÁVEL E PROVIMENTO PARCIAL PARA O OUTRO.

TOMADA DE CONTAS ESPECIAL (TCE)

Secretaria de Recursos (Serur); Unidade de Auditoria Especializada em Tomada de Contas Especial (AudTCE).

Trata-se de recursos de reconsideração impetrados pelos Srs. Claodinardo Fragoso da Silva e Francisco Soares da Silva Filho contra o Acórdão 1427/2021-TCU-Plenário, da relatoria do Ministro Bruno Dantas.
Por meio da decisão atacada, esta Corte julgou as contas dos ora recorrentes irregulares - em solidariedade com a empresa Transamérica Construções e Serviços Ltda. -, aplicou-lhes um débito no montante de R$ 3.156,152,12 e impôs-lhes uma multa no valor de R$ 450.000,00.
A tomada de contas especial recorrida proveio do TC Processo 010.373/2013-9, relativo à representação cujo objeto foi o potencial superfaturamento na execução do contrato celebrado entre a empresa Transamérica Construções e Serviços Ltda. e a Universidade Federal do Mato Grosso do Sul, para manutenção de ar-condicionado.
Segundo aquele processo originário, houve um encadeamento de atos que evidenciaram o direcionamento da licitação, com assinatura de contrato superfaturado, resultado de deficiências na pesquisa de preço, da descrição genérica do objeto contratado, da constatação de que o representante da empresa detinha relação de parentesco com servidor do setor contratante e da desclassificação/inabilitação irregular de todos os licitantes (à exceção da última colocada no certame, ora condenada) . O montante do débito imputado, assim, lastreou-se na diferença entre os valores contratados e executados, e os valores provenientes da terceira colocada no certame, eliminada indevidamente.
O Sr. Claodinardo Gragoso da Silva ocupava, à época dos fatos, o cargo de Pró-Reitor de Administração da Universidade Federal do Mato Grosso do Sul, e o Sr. Francisco Soares da Silva Filho foi o servidor responsável pela elaboração do termo de referência inquinado.
Eis que, nesta oportunidade, os responsáveis ingressaram com recursos de reconsideração, tempestivamente apresentados, argumentando, em síntese, que:
No caso do Sr. Francisco Soares da Silva Filho:
a condenação aplicada é impossível de ser cumprida, ante a exorbitância do valor da sanção, o não cometimento de ato ilegal e a ausência de participação no feito, confirmada pela inexistência de elementos ou fatos nesse sentido, sendo certo assinalar que, à época, ocupava a Chefia da Divisão de Manutenção de Bens Móveis, setor sem qualquer vinculação com o objeto avençado. Por isso, não detinha poderes para deflagrar, suspender, requerer providências, revogar ou anular o certame, mas sim outras chefias competentes que, a despeito de terem sido alertadas pela Comissão Sindicante sobre eventuais vícios, decidiram prosseguir com a contratação;
era subordinado ao Chefe da Coordenadoria de Manutenção da UFMS, José Delfino Dias, que destacou ter sido responsável pela solicitação de orçamentos às empresas que já haviam prestado o mesmo tipo de serviço para a Universidade, a fim de balizar o valor estimativo dos serviços;
há flagrante violação dos princípios do in dubio pro reo, do contraditório e da ampla defesa, posto que suposições não se prestam para imputar responsabilidades e que não há nos autos documento que comprove ou demonstre a sua participação, seja no âmbito da atuação da comissão licitante, do pregoeiro designado, da análise jurídica ou da autoridade superior responsável pela aprovação, seja no curso da realização de pesquisa de preços ou da elaboração do termo de referência; 
requer o responsável provar o alegado, por todos os meios de provas em direito permitido, especialmente pelo depoimento pessoal, bem como o provimento recursal por meio do acolhimento dos argumentos expedidos e do reconhecimento da improcedência das imputações;
No caso do Sr. Claodinardo Fragoso da Silva:
houve violação do princípio do non bis in idem pois foi condenado nestes autos ao pagamento de multa, no valor de R$ 450.000,00, sendo que, por meio do subitem 9.5 Acórdão 594/2017-TCU-Plenário, já lhe havia sido cominada outra multa em razão dos mesmos fatos (com fulcro no art. 58, II, da Lei 8.443/1992) ;
carece de fundamentos fáticos e jurídicos a aplicação de pena de ressarcimento ao Erário, ante a ausência de culpabilidade, da violação aos princípios da moralidade e da economicidade, de má-fé ou consciência de ilicitude, bem como em razão da comprovação da inexistência de superfaturamento, certificada mediante pesquisas de preços em seis universidades federais (UFRS, UFSC, UFMG, UFPI, UFPB e UFPA) . Nelas se demonstrou que o montante ofertado pela licitante vencedora não continha sobrepreço e apresentava-se mais vantajoso do que o valor contratado por outras universidades federais, restando plenamente comprovada a vantajosidade e a economicidade, nos termos do artigo 43, IV, §3º, da Lei 8.666/93;
os serviços licitados foram novamente orçados no ano de 2014, ocasião em que foram obtidos os seguintes valores, junto às respectivas empresas, demonstrando-se que o montante contratado se encontrava na média de preço de mercado e que não houve o alegado superfaturamento: (i) R$ 6.321.099,08 - TR Ar Condicionado LTDA. ME; (ii) R$ 6.965.663,08 - Centro Oeste Refrigeração, Comércio e Importação e Exportação LTDA.; e (iii) R$ 5.560.000,00 - Climarx Refrigeração e Eletrônica em Geral;
conforme jurisprudência pacífica desta Corte de Contas, nos processos decorrentes de fiscalização, hipótese deste feito, não ocorre a inversão do ônus da prova, ou seja, cabe a este Tribunal promover a comprovação da ocorrência de dolo ou culpa, tendo em vista que a responsabilidade do defendente é subjetiva e não foi corroborada pelos elementos destes autos, ao passo que a decisão foi fundamentada única e exclusivamente em um relatório de sindicância, redigido sem a devida fundamentação fática ou jurídica (p. 10/11) ;
 deixou-se de levar em conta que os montantes licitados não foram integralmente pagos, não sendo justificável, portanto, a apuração do valor do dano ao Erário com base exclusivamente na diferença de preços em relação à proposta apresentada pela Refrigeração Portuguesa;
Requer, assim: (i) o reconhecimento da ausência de culpa ou dolo e de responsabilidade pelo ressarcimento do dano ao Erário; (ii) a revisão da quantificação do débito em função do valor efetivamente executado e pago; (iii) a anulação da aplicação da multa; e (iv) a exclusão do débito (peça p. 11/12) .
Destaco, para exame, os argumentos apresentados por cada responsável:
II - Dos elementos de defesa apresentados pelo Sr. Francisco da Silva Filho
De início, avalio que não foi apresentada novidade probatória ou argumentativa em relação ao que esta Corte já ponderou na oportunidade da sentença condenatória, não sendo oferecido elemento que afaste a relevante convicção de que o Sr. Francisco teve participação ativa e determinante na elaboração do termo de referência da licitação inquinada.
Tal qual consta do teor da sentença recorrida, a contratação superfaturada não teria ocorrido caso o termo de referência não estivesse maculado de vícios, permitindo um efetivo direcionamento da licitação em comento para a empresa beneficiada - que tinha a esposa do recorrente como representante e donatária de poderes efetivos na condução de seus negócios.
Não avalio que exista a dúvida alegada pelo Sr. Francisco a legitimar a aplicação do princípio in dubio pro reo. Nada obstante se defender a negativa de autoria do termo de referência, não houve musculatura probatória ou argumentativa nos elementos então apresentados para desconstituir o conjunto de evidências então recolhidas e minudentemente apuradas na sindicância interna da universidade e na representação que deu origem a estes autos. Como rememora a unidade instrutiva, uma parte desse conteúdo indiciário é o robusto acervo fático recolhido no âmbito do TC Processo 010.373/2013-6, mencionado em trecho o voto que embasou o Acórdão 594/2017-TCU-Plenário:
"14. A participação de Francisco Soares da Silva Filho na elaboração do termo de referência e na pesquisa de preços ficou evidenciada pelos elementos já mencionados na Representação TC Processo 010.373/2013-6. O responsável era chefe da Divisão de Manutenção de Bens Móveis da UFMS, com atribuição para participar da elaboração do edital e da pesquisa de preços. Seu superior, José Delfino Dias, Chefe da Coordenação de Manutenção, afirmou que todos os processos licitatórios passavam por ele, e, em seu próprio depoimento à comissão de sindicância (peça 161) , há a informação de que ele fazia termo de referência há cerca de 10 anos. 
15. Outrossim, a imprecisão do termo de referência e o vício na pesquisa de preços foram decisivos para a contratação da Transamérica Construções e Serviços Ltda. e para ocorrência do prejuízo."
A par disso, a Serur também rememorou entendimento do STF, mediante o RE/MG 68.006, a considerar como prova o conjunto de elementos indiciários apontando para a ocorrência de determinado ilícito. Soma-se a isso entendimentos desta própria Corte de Contas na mesma linha, a exemplo do Acórdão 1732/2005-TCU-Plenário, relatado pelo Ministro Marcos Bemquerer, entendendo que "A existência de indícios variados que convirjam no sentido de evidenciar ação combinada entre empresas e gestores públicos com o objetivo de frustrar certames licitatórios constituem prova suficiente para ensejar a punição dos envolvidos". 
Em idêntico entendimento, cito os Acórdão 1223/2015-TCU-Plenário, relatados pela Ministra Ana Arraes; 1.296/2017-Plenário, relatado pelo Ministro José Múcio; 333/2015-Plenário, relatado pelo Ministro Bruno Dantas; e 48/2014-Plenário, de minha relatoria.
Quanto à impossibilidade de adimplemento das obrigações decorrentes das sanções que lhe foram imputadas, em face do expressivo valor, a jurisprudência desta Corte é pacífica em consignar que a quantificação da multa deve ser definida com base na gravidade dos ilícitos, na respectiva materialidade e no grau de culpabilidade do agente, não guardando relação com a capacidade financeira do responsável (Acórdão 939/2017-TCU-Plenário, relatado pelo Ministro Bruno Dantas) .
No que toca o fato de o responsável alegar não deter o poder último decisório sobre as irregularidades cominadas, em termos de responsabilidade administrativa e financeira, importa unicamente que se demonstre o nexo de causalidade entre a conduta questionada e a ilicitude apontada, não operando necessariamente para tal o poder último de decidir. In casu, a demonstrada participação do ora recorrente na elaboração do termo de referência tem estreita relação com o direcionamento da licitação e o superfaturamento ora apurados, o que impõe a consideração de conduta grave passível de levar à condenação em débito e na multa então aplicada.
Finalmente, no que se refere ao pedido de realização de depoimento, transcreva-se entendimento exarado no âmbito do Acórdão 10941/2018-TCU-Primeira Câmara, por mim relatado, que bem traduz a jurisprudência deste Tribunal sobre o assunto:
"O TCU pronuncia-se apenas com base nas provas documentais, não se admitindo a produção de prova testemunhal ou o interrogatório das partes. No processo de controle externo, diversamente do que ocorre no processo civil ou no processo penal, não há audiência de instrução e julgamento assegurando a manifestação oral das partes no processo, tampouco há fase de interrogatório ou possibilidade de se apresentar alegações finais, dada a ausência de previsão legal nesse sentido."
III - Dos elementos de defesa apresentados pelo Sr. Claodinardo Fragoso da Silva
Primeiramente, sobre a dupla aplicação de sanção ao responsável, com relação à multa já imposta por meio do Acórdão 594/2017-TCU-Plenário, que apurou a representação que deu origem a estes autos, assiste razão ao responsável. Naquele decisum já houve a aplicação de multa no valor de R$ 30.000,00, para o mesmo fato e mesma conduta.
Justo, desta forma, quanto a esse ponto, acolher as razões recursais, expurgando R$ 30.000,00 do total de R$ 450.000,00 então imputados mediante o subitem 9.2 do Acórdão recorrido, ainda que a sanção anterior tenha se dado em face da aplicação do art. 58 da Lei 8.443/92, e não do seu art. 57. Tal entendimento é pacífico em diversos julgados desta Casa, como nos Acórdão 2500/2016-TCU-Plenário e 2.443/2016 Plenário, relatados pelo Ministro Bruno Dantas e 2.813/2015-Plenário, por mim relatado.
Quanto aos demais pontos, primeiramente sobre a ausência de culpabilidade, em face da argumentada não demonstração de violação dos princípios da moralidade, economicidade, boa-fé ou consciência da ilicitude, tenho que o número e a gravidade das irregularidades apontadas deponham contra a conduta exigível do recorrente, em termos de um razoável dever de vigia na posição em que o gestor se encontrava, a começar pela desclassificação/inabilitação das dez empresas que detinham proposta mais vantajosa. Segue-se, nesse sentido, outros fatos e exigir, no mínimo, maior diligência decisória do Sr. Claodinardo:
a) os orçamentos utilizados para estimar os preços não continham data nem assinatura do responsável pela sua elaboração. Além disso, foi comprovado um estreito vínculo entre duas das três empresas que apresentaram esses documentos, com mesmo endereço e sócios em comum;
b) ocorreu a diminuição [expressiva] de quantitativos contratados, no intuito de reduzir a estimativa do preço total licitado, após questionamento da Procuradoria Jurídica da UFMS sobre os valores excessivos previstos, sem a apresentação de estudos que fundamentassem essa redução; 
c) comprovação do vínculo marital existente entre o servidor que confeccionou o Termo de Referência e a representante da licitante vencedora, o que caracterizou um conflito de interesses e a violação do princípio da moralidade;
e) expressiva diferença entre o valor da proposta vencedora e as demais propostas, o que ensejou a desclassificação, devido à alegada inexequibilidade, de uma oferta que era R$ 3.570.243,53 inferior à da licitante vencedora; e
f) descrição genérica do objeto contratual; dentre outros elementos indiciários.
Agrava tal quadro o fato de o gestor não acolher a sugestão formulada pela comissão de sindicância, no sentido de anular de ofício o processo licitatório, ainda que o material apresentado ofertasse extenso conteúdo investigativo acerca das irregularidades ora em apuração.
Nesse sentido, uma série de princípios afetos à administração pública foram, sim, maculados, como a boa-fé subjetiva, a diligência, a autotutela, a prudência, a impessoalidade, e mesmo a moralidade e a legalidade. Existe amplo acervo probatório, portanto, para caracterizar a culpa, na forma de negligência, imprudência, e culpa in vigilando. Não se sustenta, assim, o argumento sobre a alegada inversão do ônus da prova na sentença condenatória.
Sobre a suposta ausência de superfaturamento defendida, reproduzo excerto do relatório instrutivo, no qual subscrevo, que rebate de maneira sustentada os critérios sob os quais se pautou o cálculo do superfaturamento:
"[...] já ficou por demais evidenciado nestes autos que o superfaturamento se materializou a partir da rejeição da terceira proposta desclassificada que possuía plena aptidão de aceitabilidade (peça 183, itens 41/45) . Ademais:  	
a) a pesquisa junto a outras universidades diz respeito somente a um item do pregão, que representa 25% do valor total, além de não comprovar que os preços comparados se referem aos mesmos serviços do certame em termos de especificações e condições ofertadas. [...]
b) com "...relação aos valores dos serviços supostamente licitados novamente e orçados no ano de 2014 com três empresas do ramo de refrigeração, para fins de servirem como evidência de preços, também não evidenciou as premissas em que as cotações foram realizadas. Ademais, causa estranheza uma suposta nova licitação em 2014, quando o contrato em tela estava vigente (há pagamentos nos exercícios de 2013 a 2016) ." (peça 83, item 53) 
Em derradeiro, sobre a pretensa condenação em valores superiores aos executados, reproduzo excerto do voto condutor da decisão:
"20. De acordo com a análise da unidade instrutora, que verificou os preços ofertados pelas demais licitantes do certame, o preço oferecido pela empresa Refrigeração Portuguesa de Máquinas e Equipamentos Ltda., corroborado por sua planilha de custos, era adequado como parâmetro de mercado.
21. Acrescente-se que, diferentemente do que afirmou o Pro-Reitor de Administração, o valor do débito calculado não excedeu o valor pago à contratada, pois, segundo as notas fiscais e ordens bancárias analisadas, bem como as consultas ao Sistema Siafi, pagou-se à contratada R$ 4.486.994,29, enquanto que o débito total imputado é de R$ 3.156.152,12."
III - Menções finais e conclusão
Em último ponto, sobre a eventual ocorrência da prescrição, de acordo com os critérios exarados mediante a Resolução nº 344/2022, avalio que tal não tenha ocorrido, considerando que: (i) em 19/4/2013 foi autuado o TC Processo 010.373/2013-6, processo de representação destinado à apuração dos fatos;  (ii) em 3/12/2013 (peças 75/77 do TC Processo 010.373/2013-6) , em 27/2/2014 (peças 185/187 do TC Processo 010.373/2013-6) , em 18/8/2015 (peças 193/195 do TC Processo 010.373/2013-6) e em 14/9/2016 (peças 266/267 do TC Processo 010.373/2013-6) foram realizadas instruções pela Secretaria de Controle Externo de Aquisições Logísticas (Selog) ; (iii) em 3/4/2017 foi autuado este processo de tomada de contas especial; (iv) em 17/8/2018 (peças 105/106) , em 14/7/2019 (peças 127/129) e em 16/10/2020 (peças 183/185) foram realizadas instruções pela SecexTCE; e (v) em 21/6/2021 foi proferido o acórdão recorrido.
Em conclusão, em adição às considerações que ora fiz, manifesto minha inteira concordância com a instrução lavrada no âmbito da Serur, corroborada pelo Ministério Público junto ao TCU e, por seus fundamentos, julgo que se deva conhecer dos recursos interpostos para, no mérito: negar provimento ao Sr. Francisco Soares da Silva Filho e dar provimento parcial ao Sr. Claodinardo Fragoso da Silva; e reduzir o valor da multa consignada no subitem 9.2 do Acórdão 1427/2021-TCU-Plenário para R$ 420.000,00, em relação ao Sr. Claodinardo Fragoso da Silva.
Ante o exposto, VOTO por que seja adotada a minuta de Acórdão que ora submeto a este Colegiado.
TCU, Sala das Sessões, em 25 de janeiro de 2023.
BENJAMIN ZYMLER 
Relator